【裁判字號】    85,台上,2412
【裁判日期】    851018
【裁判案由】    拆屋還地
【裁判全文】
最高法院民事判決                              八十五年度台上字第二四一二號
    上 訴 人  甲○○
              丙○○
    被上訴人  乙○○
右當事人間請求拆屋還地事件，上訴人對於中華民國八十四年八月二十二日台灣高等
法院花蓮分院第二審判決（八十四年度上字第二五號），提起上訴，本院判決如左：
    主  文
上訴駁回。
第三審訴訟費用由上訴人負擔。
    理  由
本件被上訴人主張：坐落花蓮縣壽豐鄉○○段七九－一六號土地（以下稱系爭土地）
，為伊與訴外人黃新棟、林萬得、林坤旺共有，上訴人無權占有其中如原判決附圖Ａ
、Ｂ、Ｃ、Ｆ－一所示部分土地，並在Ａ、Ｂ、Ｃ所示土地上搭建房屋使用等情，爰
依民法第七百六十七條規定，求為命上訴人將前開無權占有土地上之房屋拆除，並將
全部占有之土地返還伊及其他共有人全體之判決（第一審判決被上訴人全部勝訴，上
訴人提起第二審上訴。原審將第一審關於命上訴人丙○○拆除前開Ａ所示部分房屋及
返還該部分土地之判決廢棄，改判駁回被上訴人該部分在第一審之訴，並駁回上訴人
其餘上訴。被上訴人就其敗訴部分，未聲明不服，上訴人就其敗訴部分，提起第三審
上訴）。
上訴人則以：坐落同段八○－一○號土地係訴外人劉阿海（即上訴人丙○○之父，甲
○○之岳父）於民國三十八年間向訴外人詹添斤購買，信託登記為劉再成、劉再發名
義。劉阿海於四十六年間，將八○－一○號土地其中如原判決附圖編號一、四、六號
所示部分，與被上訴人之父林金進所有系爭土地如原判決附圖Ａ、Ｂ、Ｃ、Ｆ－一所
示部分交換，地上建物如同附圖Ｂ所示房屋為劉阿海搭建贈與伊使用，同附圖Ａ、Ａ
－一所示房屋為上訴人甲○○建造，伊非無權占有等語，資為抗辯。
原審依審理之結果，以：系爭土地為被上訴人與訴外人黃新棟等人共有，為上訴人所
不爭執，並有土地登記簿謄本附卷可稽（一審卷三三頁），堪信為實在。系爭土地與
八○－一○號土地相鄰，系爭土地如原判決附圖Ｂ、Ｃ、Ｆ－一所示部分，由上訴人
占有使用，同附圖Ａ所示部分由上訴人甲○○占有使用，其中Ａ、Ｂ、Ｃ所示部分建
有房屋等事實，業經第一審法院履勘現場，並囑託花蓮縣花蓮地政事務所派員測量屬
實，有實測圖附卷足憑（一審卷二四至二七、三七、三八、七一至七三、八一至八三
、一四六至一四八頁）。上訴人雖抗辯八○－一○號土地係劉阿海於三十八年間購置
，信託登記為劉再成等人名義，劉阿海於四十六年間將八○－一○號土地內如原判決
附圖編號一、四、六號所示土地與被上訴人之父林金進所有系爭土地內如同附圖Ａ、
Ｂ、Ｃ、Ｆ－一所示部分土地交換，上訴人並非無權占有云云，惟被上訴人否認其父
與劉阿海有交換土地之事實。查上訴人於第一審八十二年十月十四日答辯狀內稱劉阿
海係於四十七年間以八○－一○號土地相等之面積與被上訴人之父林金進交換七九－
一六號土地使用（一審卷十五、十六頁）。證人劉阿海於第一審則證述：三十八年底
林金進為種菜方便，而以同段七九－一六號內部分土地與其交換八○－一○號內部分
土地，面積約有三十二‧三坪，當時七九－一六號土地並無房屋，四十七年間其在上
面建築三間木造平房，並贈與上訴人二人。嗣上訴人甲○○又自行增建水泥磚造如原
判決附圖Ａ、Ａ－一所示房屋云云（一審卷四一頁），二人就交換土地時間所述已不
一致（嗣上訴人亦改稱係三十八年交換）。又第一審現場履勘時，依上訴人指界劉阿
海與林金進交換土地位置，及兩造使用七九－一六號、八○－一○號土地面積，囑託
花蓮縣花蓮地政事務所測量結果，上訴人指界劉阿海用以交換七九－一六號之土地，
除八○－一○號土地外，並及於同段八○－一九號部分土地，且上訴人使用七九－一
六號土地面積為一七八平方公尺，被上訴人使用八○－一○號土地面積為七十一平方
公尺，有勘驗筆錄、複丈成果圖附卷可稽（一審卷三八、七二、七六、七七、八二頁
）。兩造現使用之面積相差甚多，且與劉阿海證述交換土地約三十二‧三坪不符。況
上訴人現使用七九－一六號土地之面積，亦遠超過劉阿海所謂之三十二‧三坪，且劉
阿海既以八○－一○號土地與林金進交換，何以交換土地中有部分坐落於八○－一九
號土地內﹖再參以證人劉再成所證被上訴人家人未在八○－一○號土地耕作等情（一
審卷四二頁反面），證人劉阿海分別係上訴人之父及岳父，誼屬至親，證言難免偏頗
，其所稱以八○－一○號土地與林金進交換七九－一六號土地約三十二‧三坪，尚難
採信。上訴人及證人劉阿海雖均稱係以八○－一○號部分土地與林金進交換，然實際
依上訴人所指交換位置測量結果，卻包含有八○－一九號部分土地。上訴人於第一審
現場履勘時，既不知所指界部分有逾越八○－一九號土地情形，則被上訴人主張其因
界址不明致使用八○－一○號土地，即非無據。又因界址不明，致被上訴人及其父於
上訴人甲○○修建房屋時，因不知越界而幫忙修建，亦屬人情之常，尚難據此即認劉
阿海與林金進有交換土地使用情事。上訴人抗辯其占有使用系爭土地如原判決附圖Ａ
、Ｂ、Ｃ、Ｆ－一所示土地，係與劉阿海所有之八○－一○號土地如同附圖編號一、
四、六號所示土地交換等情，委無可採。上訴人雖另辯稱七九－一六號土地如同附圖
Ｃ所示房屋，係林金進於土地交換時建造贈與上訴人使用云云，惟為被上訴人所否認
，且上訴人於第一審亦自認係劉阿海建築後贈與上訴人（一審卷一一九頁反面），上
訴人此部分抗辯，亦非可採。至上訴人抗辯地上權部分，因時效取得，僅生得請求登
記為地上權人而已，上訴人並未向地政機關以時效取得申請地上權登記，核與大法官
會議釋字第二九一號解釋不符，並無該解釋之適用，上訴人此部分抗辯，亦不足採。
此外，上訴人又未能證明有占有使用系爭土地之正當權源，上訴人無權占有系爭土地
，至為明確。系爭土地如原判決附圖Ａ所示部分房屋，係上訴人甲○○所建，同附圖
Ｂ、Ｃ所示部分房屋原為劉阿海所建後贈與上訴人，為上訴人所自認（一審卷一一九
頁反面、一二○頁），同附圖Ｆ－一所示部分空地，位在Ｂ、Ｃ間，Ｂ、Ｃ部分之地
上物為上訴人二人共有，Ｆ－一部分空地應認係上訴人二人共同占有。被上訴人本於
所有權之作用，請求上訴人甲○○將系爭土地如原判決附圖Ａ所示房屋拆除並返還土
地與被上訴人及其他共有人，及請求上訴人將同附圖Ｂ、Ｃ所示房屋拆除，將土地及
同附圖Ｆ－一所示土地返還被上訴人及其他共有人，於法有據，應予准許。爰維持第
一審所為上訴人前開敗訴部分之判決，駁回其上訴，經核於法並無違背。
查原審係依據上訴人抗辯：劉阿海以八○－一○號土地如原判決附圖編號一、四、六
號所示部分，與被上訴人之父林金進交換七九－一六號土地如同附圖Ａ、Ｂ、Ｃ、Ｆ
－一所示部分云云（原審卷二八、二九頁），及花蓮縣花蓮地政事務所測量之實測圖
，計算上訴人所謂交換之土地面積，分別為七十一平方公尺（即39＋9＋23＝71)及一
百七十八平方公尺（即55＋73＋6＋44＝178），並於判決理由說明其意見。上訴論旨
，指原判決未說明如何核算前開土地面積，顯有誤會。至上訴人於上訴本院後主張原
判決附圖（按原判決附圖與第一審判決附圖相同，參見一審卷一四六至一四八、二○
六頁）與花蓮縣花蓮地政事務所實測圖不符，及八○－一○號土地如原判決附圖Ｆ－
一所示部分面積七六‧五平方公尺係由被上訴人占有使用，應加入前開八○－一○號
土地如原判決附圖編號一、四、六所示部分合計其面積為一四七‧五平方公尺云云，
核屬新事實，本院依法不得斟酌。上訴論旨，指摘原判決不當，求予廢棄，非有理由
。
據上論結，本件上訴為無理由，依民事訴訟法第四百八十一條、第四百四十九條第一
項、第七十八條，判決如主文。
中      華      民      國    八十五    年      十      月     十八     日
                              最高法院民事第二庭
                                  審判長法官  曾  桂  香
                                        法官  劉  延  村
                                        法官  徐  璧  湖
                                        法官  劉  福  聲
                                        法官  顏  南  全
      右正本證明與原本無異
                                              書  記  官
中      華      民      國    八十五    年     十一     月      二      日


司法院資訊處製作；財團法人民間司法改革基金會備份。
